臺灣臺北地方法院民事判決
111年度訴字第2055號
原      告  何玉珍  



訴訟代理人  張致祥律師
複  代理人  朱星翰律師
被      告  鄭金城  
訴訟代理人  倪映驊律師
            陸詩薇律師
上列當事人間債務人異議之訴等事件，本院於民國111年10月12
日言詞辯論終結，判決如下：
    主  文
原告之訴駁回。
訴訟費用由原告負擔。
    事實及理由
壹、程序方面：
　　原告原起訴請求：㈠確認被告主張之債權額新臺幣1269萬500
    0元中，超過新臺幣1069萬5000元之部分不存在。㈡本院111
    年度司執丑字第16503號清償債務強制執行事件（下稱系爭
    執行事件）之強制執行程序（下稱系爭執行程序）應予撤銷
    。嗣原告變更聲明如後述，核屬請求之基礎事實同一，合於
    民事訴訟法第255條第1項第2款之規定，應予准許。被告雖
    抗辯原告變更之訴不合法云云，然原告原請求所主張之事實
    及證據資料，於變更之訴得加以利用，屬請求之基礎事實同
    一，尚無變更之訴不合法情形，被告上開抗辯，應無可採。
貳、實體方面：　　
一、原告主張：
　㈠兩造前於民國110年9月7日簽訂和解協議書（下稱系爭協議書
    ），並經公證（本院所屬民間公證人楊昭國盧榮輝聯合事務
    所110年度北院民公輝字第310497號公證書，下稱系爭公證
    書）。被告以原告未依系爭協議書第3條第1項第2款第4目約
    定（下稱系爭條款）履行為由，持系爭協議書暨系爭公證書
    為執行名義聲請對原告為強制執行，聲請強制執行金額為新
    臺幣1269萬5000元，包含：如附表二所示上海房地（下稱上
    海房地）買賣價金人民幣250萬元（相當於新臺幣1069萬500
    0元）、懲罰性違約金新臺幣200萬元，經本院民事執行處以
    系爭執行事件受理，原告所有如附表一所示之不動產（下合
    稱為松山房地）因此遭查封。
　㈡原告前以人民幣250萬元債務部分，原告早於111年3月30日即
    已給付被告人民幣45萬元及新臺幣877萬元，相當於給付新
    臺幣1074萬6400元，債務業已消滅，且違約金新臺幣200萬
    元部分，不合於系爭條款要件為由，提起本件訴訟，原請求
    如上開壹、程序部分所示，但因松山房地遭查封，原告迫於
    無奈之下，已於111年8月4日向本院民事執行處，提出現款
    新臺幣237萬812元（即針對被告請求之違約金新臺幣200萬
    元部分，至於上海房地買賣價金人民幣250萬元部分，本院
    民事執行處亦認原告早於111年3月30日清償），以解除松山
    房地之查封。
　㈢系爭執行程序雖已終結，惟依系爭條款，被告應先催告原告
    給付人民幣250萬元，如原告無正當理由拒絕給付，被告應
    再催告原告委任之馬中琍律師（下逕稱原告委任之律師）交
    付保管之本票後，原告未交付本票予被告，此時原告始應賠
    償懲罰性違約金新臺幣200萬元。被告委任之倪映驊律師（
    下逕稱被告委任之律師）於111年1月17日向原告委任之律師
    寄送電子郵件，並未向原告本人催告，且要求原告於5日內
    給付人民幣250萬元之鉅款，催告之期日過短，顯不合理，
    被告未為合法之催告。另因中國大陸打房政策，及上海市因
    新冠肺炎疫情封城，導致原告不能出賣在上海之不動產，無
    法籌足人民幣250萬元，原告有無法給付之正當事由，原告
    亦與被告本人協商延後至111年8月底再行清償，不合系爭條
    款之違約金給付要件，被告對原告並無違約金新臺幣200萬
    元之請求權，卻在系爭執行程序中受領原告給付之新臺幣20
    0萬元，屬不當得利，應返還予原告。
　㈣爰依民法第179條規定提起本件訴訟等語，並聲明：被告應給
    付原告新臺幣200萬元，及自民事變更訴之聲明暨撤回部分
    起訴暨準備㈡狀繕本送達翌日起至清償日止，按年息5％計算
    之利息。
二、被告則以：
　㈠兩造簽訂系爭協議書後，被告業已依系爭協議書第3條第1項
    約定，將上海房地過戶完成，並由訴外人即何玉珍代理人邱
    冠源於111年1月12日領取房產證。嗣被告向原告請求履行給
    付價金人民幣250萬元，詎原告一再藉詞拒絕給付，被告委
    任之律師於111年1月17日以電子郵件催告原告委任之律師於
    函達5日內依約履行，惟原告仍拒絕給付價金，亦拒絕交付
    擔保本票。被告遂於111年2月8日向本院聲請強制執行，原
    告所有之松山房地遭查封後，原告突於111年3月30日以電匯
    方式直接匯款被告帳戶人民幣45萬元及新臺幣877萬元，依
    本院民事執行處計算，原告匯入款項先抵充執行費、地政測
    量規費後，系爭執行事件至111年7月25日時，被告尚有人民
    幣8萬2292.81元及違約金新臺幣200萬元未受清償。原告復
    於111年8月間自行向法院繳納案款新臺幣237萬812元，即包
    括違約金新臺幣200萬元，本院民事執行處於111年8月5日將
    上開案款發給被告，係被告依公證法及系爭協議書為執行名
    義向法院執行所得，為原告違約金債務清償，在未確認撤銷
    或解除系爭協議書前，被告所獲之新臺幣200萬元違約金債
    務清償即非無法律上之理由。
　㈡原告一再主張其未違約，其具正當理由不為給付，所述理由
    不僅未為舉證，而所謂大陸政策打房、疫情擴散，究如何與
    兩造間上海房地買賣有關？更未能說明原告憑何正當理由指
    示原告委任之律師拒絕將擔保本票交付被告，原告無正當理
    由違約未給付人民幣250萬元款項、復拒絕交付擔保本票乃
    為事實，被告違約金之收取自有法律上理由等語，資為抗辯
    ，並聲明：原告之訴駁回。
三、兩造不爭執事項：
　㈠兩造前於110年9月7日簽訂系爭協議書，並經系爭公證書公證
    （見本院卷第13-21頁）。
　㈡系爭協議書第3條約定：
　　「三、不動產之約定
　　㈠上海地區不動產：
　⒈雙方共有之上海市○○區○○路00弄00號丙之房地(詳細資料如附
    表一之第3項，以下稱附表一第3項房地）（按：即上海房地
    ），由女方（按：即原告）以人民幣250萬元作價向男方（
    按：即被告）購買男方之所有權及附屬權利。
　⒉上開款項之給付方式及配合作業：
　⑴雙方簽訂本約時，由女方交付男方擔保買賣價金之本票（金
    額為人民幣250萬元），由女方律師保管。於雙方簽訂本約
    後3個月内（如有不可歸責雙方事由而無法完成，得協議延
    長之），依大陸地區之法規，由雙方本人或委任代理人，至
    大陸地區辦理過戶。
　⑵前項擔保本票待附表一第3項房地過戶完成，女方將人民幣25
    0萬元匯入男方指定之大陸地區人民幣帳戶後（亦可於台灣
    匯款等值新臺幣至男方帳戶），男方應同意由女方律師交還
    前開擔保本票予女方。
　⑶附表一第3項房地之男方持分如因不可歸責雙方之理由無法辦
    理過戶時，女方應將持有之男方過戶文件（附表一第3項房
    地房產證除外。因為雙方共有且只有一份，故先由女方保管
    ，並書立保管條予男方）等相關文件交還男方，女方律師則
    應同時交還前開擔保本票予女方。
　⑷附表一第3項房地過戶完成後，如女方無正當理由拒絕給付男
    方人民幣250萬元，男方催告後，女方律師應將前開本票交
    付男方，男方得執本票聲請強制執行，女方並應賠償男方懲
    罰性違約金新臺幣貳佰萬元正。」（見本院卷第15頁）。
　㈢被告已依系爭協議書第3條約定，將上海房地過戶完成，並由
    何玉珍代理人邱冠源於111年1月12日領取房產證，系爭條款
    之「附表一第3項房地過戶完成」之要件，業已成就（見本
    院卷第97-98、123頁）。　
　㈣被告以原告未履行系爭條款為由，於111年2月8日向本院聲請
    強制執行，聲請執行之債權金額為新臺幣1269萬5000元，包
    含：上海房地買賣價金人民幣250萬元（相當於新臺幣1069
    萬5000元）、懲罰性違約金新臺幣200萬元，經本院以系爭
    執行事件受理，原告之松山房地因此遭查封（見本院卷第78
    -79頁）。
　㈤原告於111年3月30日匯款人民幣45萬元及新臺幣877萬元至被
    告帳戶內（見本院卷第79頁）。
　㈥原告於111年8月4日向本院民事執行處繳納案款新臺幣237萬8
    12元，本院民事執行處於111年8月5日將上開案款發給被告
    ，並撤銷松山房地查封，系爭執行程序業已終結（見本院卷
    第79頁）。
　㈦系爭協議書第3條第1項第2款第1目約定所指之「保管票面金
    額人民幣250萬元本票之女方律師」係指馬中琍律師（見本
    院卷第98頁）。　
　㈧兩造對他造所提證物形式真正均無爭執（見本院卷第173頁）
    。　
四、原告另主張被告應返還原告不當得利新臺幣200萬元等節，
    則為被告所否認，並以前詞置辯。是本件之爭點，應在於：
    ㈠被告是否得依系爭條款請求原告給付違約金新臺幣200萬元
    ？㈡原告主張被告在系爭執行程序受領之新臺幣200萬元屬不
    當得利，是否有理由？金額為若干？茲分述如下：
　㈠被告得依系爭條款請求原告給付違約金新臺幣200萬元：
　⒈按「附表一第3項房地過戶完成後，如女方無正當理由拒絕給
    付男方人民幣250萬元，男方催告後，女方律師應將前開本
    票交付男方，男方得執本票聲請強制執行，女方並應賠償男
    方懲罰性違約金新臺幣貳佰萬元正。」，系爭條款定有明文
    。
　⒉系爭條款懲罰性違約金之要件：
　⑴經本院質之系爭條款之懲罰性違約金之要件為何，原告主張
    ：一、經被告催告原告給付人民幣250萬元。二、原告無正
    當理由拒絕給付人民幣250萬元。三、原告未交付擔保本票
    予被告等語（見本院卷第172頁），被告則抗辯：一、上海
    房地過戶完成後。二、原告無正當理由拒絕交付人民幣250
    萬元。三、經被告催告後。法律效果有二：一、原告應將擔
    保本票交付被告。二、原告應賠償被告懲罰性違約金新臺幣
    200萬元等語（見本院卷第172頁）。
　⑵本院依文義解釋、體系解釋，認系爭條款之懲罰性違約金之
    給付要件為：一、被告將上海房地過戶予原告後。二、原告
    無正當理由拒絕交付被告人民幣250萬元。三、經被告催告
    原告給付後，原告仍未給付等3要件，法律效果為：一、原
    告委任之律師應將擔保本票交付被告。二、原告應賠償被告
    懲罰性違約金新臺幣200萬元。理由如下：
　①依系爭條款之文義解釋，本院上述給付要件、法律效果之認
    定均屬系爭條款字面意義之當然解釋結果，並無疑義。
　②再依體系解釋，系爭協議書第3條第1項第1款即約定原告以人
    民幣250萬元向被告購買上海房地之意旨；系爭協議書第3條
    第1項第2款第1目前段約定，原告應交付票面金額人民幣250
    萬元之擔保本票由原告委任之律師保管；系爭協議書第3條
    第1項第2款第2目約定，當上海房地過戶完成，原告給付被
    告人民幣250萬元之買賣價金後，被告應同意原告委任之律
    師將擔保本票交還原告；系爭條款係針對被告業已過戶上海
    房地予原告，原告若無正當理由拒絕給付被告人民幣250萬
    元，並經被告催告後，即應發生原告委任之律師應將擔保本
    票交付被告，以供強制執行，及原告應賠償被告懲罰性違約
    金新臺幣200萬元之法律效果。系爭條款中所謂「原告律師
    應將擔保本票交付被告」，應僅屬法律效果，而非懲罰性違
    約金之給付要件，此觀系爭協議書第3條第1項第2款第2目所
    謂之「男方應同意由女方律師交還前開擔保本票予女方」，
    亦係在針對該交還本票之法律效果，約明成立要件即明，且
    原告委任之律師與原告法律上為不同主體，原告委任之律師
    交付擔保本票與否，應非原告是否應賠償懲罰性違約金之要
    件。又原告委任之律師應將票面金額人民幣250萬元之擔保
    本票交付被告，及原告賠償懲罰性違約金人民幣250萬元，
    應屬同時併存之法律效果，即本院認定之系爭條款上述3要
    件成立時，被告即得同時請求原告委任之律師應將票面金額
    人民幣250萬元之擔保本票交付被告，及原告賠償懲罰性違
    約金人民幣250萬元，被告就懲罰性違約金之賠償請求權，
    不會因原告委任之律師交付擔保本票與否而有異，此始符兩
    造約定系爭條款時之真意。
　③是以，原告主張之系爭條款之懲罰性違約金之要件，因與文
    義解釋、體系解釋均不相符，委無可取，系爭條款之懲罰性
    違約金給付要件，應以本院上開認定為準。
　⒊被告抗辯系爭條款之懲罰性違約金之要件均已成就乙情，業
    已提出被告委任之律師111年1月17日對原告委任之律師所發
    電子郵件（下稱111年1月17日電子郵件）、原告委任律師11
    1年1月22日對被告委任之律師所發電子郵件（下稱111年1月
    22日電子郵件）各1份為證（見本院卷第145、147頁）。原
    告雖否認原告為無正當理由拒絕交付人民幣250萬元，及被
    告有合法催告等情，然：
　⑴原告雖主張因中國大陸打房政策，及上海市因新冠肺炎疫情
    封城，導致原告不能出賣在上海不動產，無法籌足人民幣25
    0萬元，有無法給付之正當事由云云，原告就所主張有利於
    己之前開事實均未舉證以實其說，已難逕取。況被告業於11
    1年1月12日即依系爭協議書之約定將上海房地過戶予原告，
    依系爭協議書債之本旨，原告應即給付被告買賣價金人民幣
    250萬元，原告卻直至111年8月4日在系爭執行程序中始付清
    上海房地之買賣價金（見不爭執事項㈣、㈤、㈥），難認有何
    正當拒絕給付買賣價金之事由存在。
　⑵原告雖主張被告未為合法之催告云云，然依111年1月17日電
    子郵件、111年1月22日電子郵件所示（見本院卷第145、147
    頁），被告委任之律師以111年1月17日電子郵件催告原告委
    任之律師，於函到5日內履行給付人民幣250萬元之義務，原
    告委任之律師以111年1月22日電子郵件回覆被告委任之律師
    ，因中國大陸打房政策，原約定上海房地買賣價金人民幣25
    0萬元實屬過高，又因中國大陸打房政策及疫情擴散，原定
    出售邱冠源大陸名下房產以支應買賣價金人民幣250萬元之
    計畫發生情事變更，原告非屬無正當理由拒絕給付，合理清
    償期限應延至111年8月底，可見被告業依系爭條款對原告為
    合法之催告，原告於111年1月12日即受上海房地之過戶登記
    ，被告委任之律師於111年1月17日仍給予5日之催告履行期
    間，期間實屬合理，並無催告期間過短問題。又原告不爭執
    原告本人有授權原告委任之律師發送111年1月22日電子郵件
    乙情（見本院卷第172頁），亦可見原告縱非被告委任之律
    師111年1月17日電子郵件之直接收件人，亦已實質收受111
    年1月17日電子郵件之催告意旨，否則無從授權原告委任之
    律師回覆111年1月22日電子郵件，尚無因未對原告本人為催
    告之意思表示，即不生催告效力之問題。末由111年1月17日
    、111年1月22日兩封電子郵件可知，人民幣250萬元之清償
    期限延至111年8月底純屬原告單方所提，未經被告同意，是
    原告關於被告未為合法催告之上開各項主張，均無足取。
　⒋綜上，原告否認系爭條款之懲罰性違約金給付要件業已成就
    之主張，均無可取，被告業已證明上開要件之成就，自得依
    系爭條款請求原告給付懲罰性違約金新臺幣200萬元。　
　㈡原告主張被告在系爭執行程序受領之新臺幣200萬元係屬不當
    得利，無理由：
　　被告得依系爭條款請求原告給付懲罰性違約金新臺幣200萬
    元，業經本院認定如前，被告前以原告未履行系爭條款為由
    ，於111年2月8日向本院聲請強制執行，聲請執行之債權金
    額為新臺幣1269萬5000元，包含：上海房地買賣價金人民幣
    250萬元（相當於新臺幣1069萬5000元）、懲罰性違約金新
    臺幣200萬元，並於系爭執行程序中經原告全數清償上開兩
    筆債務（見不爭執事項㈣、㈤、㈥），即屬依系爭條款之合法
    受償，非屬無法律上原因之不當得利。原告主張被告在系爭
    執行程序受領之新臺幣200萬元係屬不當得利云云，應屬無
    據。
五、綜上所述，原告依民法第179條規定請求：被告應給付原告
    新臺幣200萬元，及自民事變更訴之聲明暨撤回部分起訴暨
    準備㈡狀繕本送達翌日起至清償日止，按年息5％計算之利息
    ，為無理由，應予駁回。
六、本件事證已臻明確，兩造其餘攻擊防禦方法及證據，核與判
    決之結果不生影響，爰不一一論列，併此敘明。
七、訴訟費用負擔之依據：民事訴訟法第78條。　　
中　　華　　民　　國　　111 　年　　10　　月　　28　　日
                  民事第二庭    法　官　李子寧
以上正本係照原本作成。
如對本判決上訴，須於判決送達後20日內向本院提出上訴狀。如
委任律師提起上訴者，應一併繳納上訴審裁判費。　　　　　　
中　　華　　民　　國　　111 　年　　10　　月　　31　　日
                                書記官  黃幸雪　　　　　
附表一：
標別: 1
財產所有人：何玉珍         編號 土　　　　地　　　　坐　　　　落     面　積 權　利 範　圍   縣　市 鄉鎮市區 段 小段 地號 平方公尺   1 臺北市 松山區 寶清 三 226 14 全部   備考        2 臺北市 松山區 寶清 三 227 68 全部   備考        

編號 建號 基  地  坐  落 -------------- 建  物  門  牌 建築式樣主要建築材料及房屋層數 建物面積（平方公尺）  權利範圍      樓　　層　　面　　積 合　　　　　　　　計 附屬建物主要建築材料及用途   1 84 臺北市○○區○○段○○段000地號 -------------- 臺北市○○區○○○路○段000巷00弄00號 2層加強磚造 一層: 36 二層: 36 合計: 72.0  全部   備考       2 1212 臺北市○○區○○段○○段000地號 -------------- 臺北市○○區○○○路○段000巷00弄00號未登記部分  第一層未登記部分: 18.18 第二層未登記部分: 18.18 第二層頂樓依層未登記部分: 54.18 第二層頂樓二層未登記部分: 40.95 合計: 131.49  全部   備考       
標別: 2
財產所有人：何玉珍         編號 土　　　　地　　　　坐　　　　落     面　積 權　利 範　圍   縣　市 鄉鎮市區 段 小段 地號 平方公尺   1 臺北市 松山區 寶清 一 53-7 6825 10000分之78   備考        

編號 建號 基  地  坐  落 -------------- 建  物  門  牌 建築式樣主要建築材料及房屋層數 建物面積（平方公尺）  權利範圍      樓　　層　　面　　積 合　　　　　　　　計 附屬建物主要建築材料及用途   1 1206 臺北市○○區○○段○○段0000地號 -------------- 臺北市○○區○○路000巷0號 5層鋼筋混凝土造 一層: 88.58 合計: 88.58 平台13.1；地下層44.08 全部   備考 含共同使用部分1286建號之持分(面積：2417.02平方公尺，權利範圍：10000分之156)      2 5392 臺北市○○區○○段○○段0000地號 -------------- 臺北市○○區○○路000巷0號未登記部分  第一層未登記部分: 53.16 第一層夾層未登記部分: 131.16 合計: 184.32  全部   備考       

附表二：
房屋所在地址 建物坐落土地地號 建築面積 （平方公尺） 竣工日期（西元） 上海市○○區○○路00弄00號丙 徐匯區田林街道242街坊4/2丘 48.86 1958年